臺灣彰化地方法院民事判決  100年度訴字第553號
原      告  黃 世 宗
被      告  蔡 敏 雄
上列當事人間請求損害賠償事件，本院於民國100年12月7日言
詞辯論終結，判決如下：
    主      文
被告應給付原告新台幣10,000元及自民國100年7月19日起至清償
日止，按年息百分之5計算之利息。
原告其餘訴駁回。
訴訟費用由被告負擔千百分之5，餘由原告負擔。
本判決第1項得假執行。
    事實及理由
一、原告經合法通知，未於最後言詞辯論期日到場，核無民事訴
    訟法第386條各款情形,爰准原告之聲請，由其一造辯論而為
    判決。
二、原告未於最後言詞辯論期日到場，據其先前辯論及所提之書
    狀主張：
(一)、聲明：
  (1)被告應給付原告新台幣(下同）190萬元及自起訴狀繕本送達
    翌日起至清償日止，按年息百分之５計算之利息。
  (2)訴訟費用由被告負擔。
(二)、起訴之原因事實及訴訟標的：
  1.原告居住之門牌號碼彰化縣員林鎮○○街13號房屋，與被告
    所有門牌號碼彰化縣員林鎮○○路○段170號之庭院相毗鄰。
    於民國100年5月28日下午14時許，被告庭院中種植之不知名
    樹木，由於被告疏於注意該樹木已遭蟲蟻蛀食，導致樹木突
    然倒塌，壓在原告所居住之上開房屋屋頂上，造成原告房屋
    屋頂、地板磁磚、水溝等受有損壞，原告因此備受驚嚇，致
    使精神疾病再度復發。嗣後，被告未將受損的屋頂妥為修繕
    ，發生漏水情況，且完全未處理、修繕水溝破損部分，導致
    於100年6月1日下雨時,溝水溢流至原告的房屋之內。由於地
    板有水溢流，原告因而滑倒受傷，本想自行敷藥療傷，但因
    為罹患骨髓炎及糖尿病，造成傷口難以癒合，不得已遂於同
    年6月4日掛急診就醫。
  2.被告就其庭院中種植之樹木因上開管理上之疏失或未盡預防
    之情事，不法毀壞原告房屋之屋頂、水溝及地板磁磚，並致
    使原告受到驚嚇，精神疾病再度復發，且造成溝水溢流至屋
    內，導致原告滑倒而腳部受傷，自應負侵權行為之損害賠償
    責任。而原告因此所受之損害項目及金額如下：
  (1)屋頂修繕費：20,000元；
  (2)地板磁磚修繕費：20,000元；
  (3)看護費：原告滑倒受傷後，不良於行，若需進行腳部手術，
    需專人看護半年，按每日2000元、每個月30日計算，所需看
    護費共36萬元；
  (4)腳部手術醫療復健等費用：原告罹有骨髓炎及糖尿病，滑倒
    受傷後，經醫師診斷需進行腳部手術，所需醫藥費及後續復
    健等費用，初步估計應為100萬元；
  (5)精神慰撫金：原告因被告上開侵權行為而受有驚嚇及傷害，
    造成精神疾病再度復發，所受精神痛苦甚鉅，因此請求賠償
    慰撫金50萬元。
  3.以上損害金額共計190萬元，爰依侵權行為之規定民法第184
    條第1項、第196條），請求被告如數賠償並自起訴狀繕本送
    達翌日起加給法定利息。
三、被告則以：
  1.原告居住之前開三民街13號房屋，與被告所有前開萬年巷三
    段170號房屋（坐落彰化縣員林鎮○○段40-15地號土地）南
    邊隔一巷道。100年5月28日下午約14時40分許，桑達颱風從
    台東外海北上，瞬間強風使種植於庭院中的南洋杉向南偏東
    緩緩倒下，由於有五顆黃金椰子及圍牆撐住，樹幹倒向三民
    街12號屋頂，樹幹下半部懸空在原告房屋屋頂上，由圍牆頂
    住，部分枝條有毀損13號房屋屋頂瓦片及屋子後方的露天天
    井遮陽板。因桑達颱風而使樹木倒塌，乃是天災造成，事屬
    難料。
  2.倒塌的南洋杉樹高約3層高，樹齡不詳，被告於83年7月12日
    購得該房屋及土地時即有。該樹所生長之土地為彰化縣員林
    鎮○○段639-46地號國有地，被告係第一次向國有財產局承
    租該筆土地，租期自100年1月1日起至108年12月31日止。被
    告所有前開房屋現為被告姊姊蔡碧緗、妹妹蔡碧霞共同居住
    ，被告則與妻子居住在員林鎮○○路之公寓中。樹倒後，被
    告即接獲蔡碧緗電話告知，並在門前遇前來之原告，除當面
    致歉外，並表示負責修理完好。隨即由姊妹二人分頭連繫里
    長陳進發及員林鎮公所清潔隊協助清除樹木及雜物，並委由
    修屋水泥師傅徐耀豐進行修復。由於事逢週末，他們認為情
    況不嚴重，因此於5月30日（週一)再處理。水泥師傅徐耀豐
    依據損壞情形備料後，在同年6月1日告知修護完成，經蔡碧
    緗與水泥師傅至原告家拜訪未獲接見，蔡碧緗乃煩請里長陳
    進發代為致送紅包，聊表歉意。但原告拒收，表示要進行訴
    訟。
  3.原告居住之前開房屋，為彰化縣政府宿舍，已有數十年之久
    ，土地為員林段41地號國有地，原告應非合法權利人，房屋
    受損其本人應無請求權。原告之祖父黃成平約於民國35年入
    住該屋，本身為台中縣政府員工，黃成平及其配偶早逝，原
    告不具合法身份入住該屋。
  4.原告請求屋頂修繕費20,000元，惟該屋頂業經修屋水泥師傅
    徐耀豐修繕完成。原告未曾告知應修補，即追討修繕費，並
    不合理。原告屋頂有1長約150公分、寬約50公分的露天「天
    井」，上有塑膠採光罩，係因為水泥工認為不影響功能而未
    予處理。原告起訴後，被告已要求水泥師傅予以換新，並在
    100年7月27日修復完畢。該天井依現場觀察，尚不致會造成
    水溝破損、屋頂及地底有雨水滲出(5月28日至31日員林鎮並
    未下雨,6月1日從上午7時30分工作至11時多屋頂修繕完成；
    6月1日上午9時至10時下小雨，全日雨量0.5 毫米，5月28日
    樹倒當日風速陣風10級），且地板磁磚在室內應不會有熱漲
    冷縮而龜裂，如因撞擊也應有點狀撞擊點及新裂痕等情形，
    原告請求此部分修繕費不應支付。又原告何時何處滑倒受傷
    ？為何拖延至6月4日就醫？其所提診斷書表明非訴訟用，應
    不足採信。且原告近幾年來常進出員生醫院急診室，樹倒與
    原告腳部需要進行手術無關，其本人早有宿疾，所請看護費
    36萬元、腳部手術費100 萬元自屬無據。至所請精神慰撫金
    50萬元，為誇大其詞，漫天要價，原告願意支付慰撫金2000
    元。
  5.再者，原告的水溝在清掃後未見絲毫受損，且原告也已請水
    泥師傅將水溝修補完畢。原告所稱破裂的磁磚，位於臥室，
    4、5塊磁磚之裂痕成連線狀，痕跡老舊，應是地震造成，原
    告主張係水溝溢流的結果，應非事實。原告居住之前開房屋
    為歷經一甲子以上之日式宿舍，以木材為樑柱，三合土為牆
    ，幾十年來歷經多次大地震及歲月之摧殘，樑、柱及牆面早
    有間隙，裂痕老舊，牆壁剝落分散各處。如其係因樑柱受擠
    壓而牆壁受損，應是碎裂，而非剝落，且位置非在中央樑柱
    下方，故其樑柱應未受到樹倒而造成擠壓之現象。另原告前
    開房屋歸彰化縣警察局管理，早年撥給縣政府當員工宿舍。
    合法居住黃成平及其配偶早已逝世，原告得否提告求償？現
    今並將之出租他人經營炭烤店，也帶來不少困擾，被告本著
    睦鄰之道，盡量容忍。原告利用卻利用樹倒壓破屋瓦，將多
    年來地震及歲月造成之屋損及個人多年宿疾，一併求償，難
    免有灌水之嫌。
  6.原告如在平滑的磁磚地面跌倒，不是擦傷就是挫傷，且應是
    面積比較大的片狀傷，況依原告之體型，亦經不起一摔，如
    真有跌倒，臀部或手部應有挫傷、瘀血情形，不該如其指出
    的傷勢及受傷部位。何況原告的腳傷已經好幾年，且為糖尿
    病重症患者，醫師早會警告如有受傷，因傷口不易癒合，應
    儘快就醫，原告為何不在當時或隔天上醫院驗傷？尤其6月1
    日員林地區雨量為0.5 毫米，當天屋頂已修好，屋內沒有漏
    雨現象，原告主張其因水溝溢流造成跌倒，應不是事實等語
    ，資為抗辯。並聲明請求駁回原告之訴，訴訟費用由原告負
    擔。
四、原告主張其居住之門牌號碼彰化縣員林鎮○○街13號房屋，
    與被告所有門牌號碼同鎮○○路○段170號房屋之庭院相毗鄰
    ，於100年5月28日下午14時許，被告庭院中種植之不知名樹
    木（被告稱為南洋杉）倒塌，將原告居住之上開房屋屋頂壓
    損之事實，有所提照片、被告房屋土地之登記謄本在卷為證
    ，並為被告所自認及有被告提出的照片多張可資參證，堪信
    為真實。
五、另上開倒塌之樹木，係種植在被告房屋附屬圍牆的庭院內，
    縱如被告所辯，係其向前手購屋時即已種植，但前手出賣房
    屋後，既將房屋連同圍牆及庭院交付被告使用，買賣範圍顯
    然包括該樹木之收取權利在內，被告對於該樹木自負有管理
    維護之義務。而該樹木倒塌時係從莖與根部的交接處折斷（
    參被告所提證物三之照片），若非該折斷之處有蟲蝕或病變
    ，亦係枝葉未適當修剪，過於茂密，致其無法承受枝、葉之
    重量所致。原告居住之房屋，遭前開樹木壓損，乃因被告疏
    於照護該倒塌之樹木所致，甚為顯然。至於樹倒當時，雖然
    有桑達颱風來襲，但該颱風路徑並未撲向台灣，中央氣象局
    僅就台灣東部近海發布海上颱風警報，且於100年5月28日14
    時30分即解除海上警報（參中央氣象局網站歷史颱風之颱風
    警報發布概況表）。該颱風在前開樹木倒塌時，離台灣中部
    地區已甚遠。即依該颱風因外圍氣流之影響，對於員林地區
    之風雨，亦影響極其有限。苟被告於平日或颱風前詳加檢查
    樹木狀況，或適當修剪樹枝，作好防颱準備，此等外圍氣流
    ，豈有能可將上開樹木吹至折斷？被告辯稱該樹木係因桑達
    颱風之瞬間強風吹倒，為天災造成云云，委無可採。前揭樹
    木倒塌壓損原告住屋之屋頂，乃因被告疏於注意管理所致，
    亦堪以認定。
六、按因故意或過失，不法侵害他人之權利者，負損害賠償責任
    ；不法侵害他人之身體或健康者，對於被害人增加身上之需
    要時，應負損害賠償責任，被害人雖非財產上之損害，亦得
    請求賠償相當之金額，民法第184條第1項前段、第193條第1
    項、第195條第1項分別定有明文。原告住屋因被告疏未注意
    管理其樹木，致樹木倒塌而壓損屋頂，被告對於因此對原告
    所造成之損害，自應依侵權行為之規定，負損害賠償責任。
    茲就原告請求賠償之項目分述如下：
(一)、屋頂修繕費20,000元
    被告抗辯其在100年6月1日上午已僱人修繕受損屋頂,原告雖
    仍不滿意，惟被告於訴訟中再於100年7月27日派下換新修復
    完畢，原告亦表示修復後颱風下雨已不會漏水等詞（參本院
    100年9月7日言詞辯論筆錄)。原告請求此部分修繕費，即屬
    無據，應不准許。被告聲請傳訊證人徐耀豐，自無必要。
(二)、地板磁磚修繕費20,000元
    原告主張居住之房屋為泥土結構、無地基，因被告樹木倒塌
    於其屋頂，且造成水溝破損，雨水因此從屋頂及地底滲出，
    導致房屋臥室內之地板磁磚龜裂損壞，被告否認該地板磁磚
    之裂痕為樹倒壓損屋頂所致，辯稱樹木倒塌僅壓到屋頂，不
    會導致水溝破損及屋頂、地底有雨水滲出，而屋頂在6月1日
    上午11時許修復,員林鎮5月28日至31日亦未下雨，6月1日上
    午9時至10時僅下小雨，雨量僅有0.5毫米，且其地板磁磚裂
    痕成連線狀，痕跡老舊，應係地震造成等情。查依原告所提
    地板磁磚之照片，可見其磁磚及其裂痕均已老舊，經由原告
    長期使用，是否為樹倒壓損屋頂所致的新裂痕，顯非無疑。
    尤其遭樹木壓損者為房屋屋頂，樹倒並未施力於地面，與水
    溝破損又有何干？況原告對於被告所辯在樹倒後前開期間員
    林地區未下雨，僅於6月1日下小雨，雨量0.5 毫米等情，並
    無爭執，其主張地板磁磚裂痕，也是被告庭院樹木倒塌所造
    成，違背常情,難以採信。且原告已於100年9月7日言詞辯論
    時陳稱地板磁磚不換沒關係，該部分捨棄，但請求金額不減
    縮等詞。原告所請傳訊證人邱河煉，核無必要。其請求被告
    賠償地板磁磚之修繕費用，於法無據，且表明捨棄，自應不
    予准許。
(三)、腳部受傷手術醫療費用100萬元及看護費36萬元
  1.原告主張因被告未修復前開遭樹壓損的屋頂及水溝破損，後
    因下雨造成溝水溢流至屋內，致其滑倒腳部受傷，由於其本
    身有骨髓炎及糖尿病，傷口難以癒合，經醫師診斷需進行腳
    部手術,所需手術、醫藥及復健費用初步估計雙100萬元，並
    需專人看護半年，以每日2000元計算，看護費用為36萬元等
    情，被告則否認原告腳部之傷勢為樹木壓損屋頂所致。原告
    雖提出員生醫院診斷書二紙為證。惟在此之前，原告左足約
    略接近部位，即有舊傷口未癒（受傷已有30年），為其自陳
    ，該診斷書載稱：原告因左足挫傷併開放性傷口,於100年6
    月4日至該醫院急診就醫，依病歷記錄，病患於100年6月6日
    、同年6月9日…門診追蹤治療等情，僅足以證明原告各該日
    曾因左足挫傷併開放性傷口急診或門診治療之事實。該項傷
    病是否為屋頂遭樹壓破損後造成屋內進水濕滑，導致原告滑
    倒所致，無從據以憑斷。而經本院函詢員生醫院原告因該日
    急診受傷部位及是為新傷口或舊疾結果，復稱：「左腳後腳
    跟紅腫約2cm大小，因原本左足挫傷是舊傷混在一起,尚難判
    定是新or舊傷口」等語,有該醫院100年10月5日100員生院字
    第100100009號函附病歷摘要表可按,足徵原告當日急診受傷
    之部位，與先前舊傷之部位約略相當，是否為新受傷所致，
    亦非無疑問。
  2.再者，原告主張其係「滑倒」受傷，惟由前開員生醫院病歷
    摘要表之受傷部位圖及該醫院100年11月11日100員生院字第
    100110003號函送之原告相關病歷資料影本,可知原告腳部受
    傷的部位係接近左腳踝處。參諸一般滑倒者，不論係身體往
    前滑倒、向後滑倒、或往側邊滑倒，因滑倒之際本能或為降
    低所受傷害，多有以手撐地或臀部先著地，致手臂、臀部或
    大腿外側容易有受傷之情形。原告於滑倒後，受傷部位竟在
    左腳踝（左腳內側），其他部分則完好無缺未受傷，亦有不
    符常理情事。是原告主張其腳部受傷，係因前開樹木倒塌壓
    損屋頂及損壞水溝，造成雨水溢流至其屋內，使其滑倒所致
    云云，尚難採信。其請求被告賠償因腳部受傷手術之醫療費
    用100萬元及手術後之看護費36萬元,不能認為理由，應予駁
    回。
(四)、精神慰撫金50萬元
  1.原告主張因被告樹倒壓損其屋頂之侵權行為，而受有驚嚇及
    傷害，導致其精神疾病再次復發，造成其精神及肉體所受折
    磨、痛苦甚鉅，因此請求被告賠償精神慰撫金50萬元。查原
    告前開腳傷，不能認為係樹倒壓損屋頂所致，已如前述，該
    部分傷害，自與被告無關。至於樹木倒塌壓損原告住處屋頂
    ，在樹塌壓屋之際，必然會有鉅大聲響，對房屋也會造成一
    定程度的振動，對於住在屋內之人，頓時受此音響及振動襲
    擊，通常會造成驚嚇或恐慌。原告主張其因受此驚嚇，精神
    疾病再度復發，有提出李光耀診所診斷證明書在卷為證，該
    證明書載稱：個案主訴自從5月28日下午2時左右，鄰舍大樹
    突然倒下，大受驚嚇之後，導致原本穩定的精神狀態及情緒
    ，變得不穩，常需增加藥物劑量，以勉強維持精神及情緒的
    穩定，建議繼續接受精神科評估治療，診斷病名為「情感性
    精神病等詞，核與通常情形，尚無不符，應堪採信。
  2.按民法第195條第1項規定之健康權，係指身體生理機能的完
    整，除肉體健康的侵害外，加害人對於被害人的精神損害，
    例如恐嚇他人引起精神衰弱，亦可成立健康權之侵害。原告
    因被告疏於管理其樹木，導致該樹木倒塌壓損被告住處之屋
    頂，使原告受到驚嚇，造成原已穩定的情緒失去衡平，須增
    加藥物劑量控制，應認為對被告健康權之不法侵害，依前開
    法條規定，原告自得請求賠償非財產上損害。
  3.非財產上損害即精神慰撫金，雖與財產上損害之計算不同，
    然非不可斟酌雙方身分資力與加害程度及其他各種情形核定
    相當之數額（最高法院51年台上字第223號判例意旨參照)。
    即慰撫金之量定，應斟酌雙方之身分、地位、智識程度、經
    濟狀況、侵害行為之情節及被害人受侵害權利之性質、身心
    痛苦程度等關係定之。原告名下除有舊汽車一部外，查無其
    他財產及所得，為彰化縣員林鎮公所核定之低收入戶，現罹
    有骨髓炎、糖尿病、精神疾病；被告學歷師專畢業，為退休
    老師，現有房屋二戶、土地數筆與股票投資、優惠存款，不
    動產抵押債務約300萬元,為兩造分別陳明，並有低收入戶證
    明書（附於訴訟救助卷）及稅務電子閘門財產所得調件明細
    表在卷可參。審酌兩造身分、地位、學識、經濟能力，及被
    告係疏未注意庭院樹木之管理，並非故為侵害行為，且事發
    後亦已願意僱工修繕屋頂受損部位，且表明願意支付慰撫金
    2000元，因原告不接受而未能達成和解，暨原告本已有精神
    方面疾病，其復發之精神疾病，也在增加藥劑得以控制之範
    圍，所受傷害尚非嚴重及其精神上受打擊之程度等一切情狀
    ，認為原告請求被告賠償精神慰撫金50萬元，尚嫌過高，應
    以10,000元，始為相當。其精神慰撫金之請求逾此金額之部
    分，應不予准許。
七、綜上所述，原告依侵權行為之法律關係，請求被告賠償，在
    10,000元（慰撫金）及自起訴狀繕本送達翌日即100年7月19
    日起至清償日止，按年息百分之５計算利息之範圍，洵屬正
    當，應予准許。逾此範圍部分，則為無理由，應予駁回。另
    本判決所命被告給付之金額未逾50萬元，應依職權宣告假執
    行。
據上論結，本件原告之訴為一部有理由，一部無理由，依民事訴
訟法第385條第1項前段、第79條、第389條第1項第5款，判決如
主文。
中    華    民    國   100    年    12    月    21    日
                          民事第一庭
                              法  官  陳 瑞 水
以上正本係照原本作成。
如對本判決上訴，應於判決送達後20日內向本院提出上訴狀。如
委任律師提起上訴者，應一併繳納上訴審裁判費。
中    華    民    國   100    年    12    月    21    日
                              書記官  蕭 美 鈴